臺灣士林地方法院民事判決　　　　　　 100年度勞訴字第63號
原　　　告　尤金堆
訴訟代理人　林正杰律師
被　　　告　亞翔工程股份有限公司
法定代理人　姚祖驤
訴訟代理人　李銘偉
　　　　　　林錦清
上列當事人間給付資遣費等事件，本院於民國100 年11月21日言
詞辯論終結，判決如下：
    主  文
被告應給付原告新台幣柒拾陸萬零貳佰零壹元，及自民國100 年
10月18日起至清償日止，按年息百分之五計算之利息。
原告其餘之訴駁回。
本判決第一項於原告以新臺幣貳拾伍萬元為被告供擔保後，得假
執行。但被告如於假執行程序實施前，以新臺幣柒拾陸萬元為原
告預供擔保，得免為假執行。
原告其餘假執行之聲請駁回。
訴訟費用由被告負擔百分之九十五，餘由原告負擔。
    事  實  及  理  由
壹、程序部分
    原告原起訴請求被告應給付其資遣費及低報勞工保險薪資之
    損害共計新台幣（下同）90萬9,028 元，嗣於100 年11月21
    日減縮為請求被告給付81萬5,179 元，核與民事訴訟法第25
    5 條第1 項第3 款規定相符，應予准許。
貳、實體部分
一原告起訴主張
  (一)原告於88年9 月10日起任職於具有關係企業關係之訴外人岳
    竑科技股份有限公司（下稱岳竑公司）、天聖機電股份有限
    公司（下稱天聖公司），於工程部擔任副理、協理之職務。
    嗣於95年6 月1 日起，原告公司因兼併上開公司之工程部門
    之業務，而承認原告在岳竑、天聖公司之年資，留用原告在
    被告公司工程處施工部經理、國內專案處經理及工程建造處
    建造管理部門經理。
  (二)原告於任職被告公司前即有19年機電工程經歷，有豐富之工
    程實務經驗，並且有甲種電匠、自來水管承裝技工及勞工安
    全衛生等證照。原告任職被告公司後負責多項工程之系統整
    合，且獲得業主即訴外人東京威力科創股份有限公司頒發感
    謝狀，足證以原告之學經歷均適用在被告公司之職務。
  (三)然於100 年6 月7 日被告公司人力資源部要求原告重寫履歷
    表。原告係私立龍華工專電機工程科進修，通過自學進修學
    歷鑑定考試及格，由教育部依據自學進修學力鑑定考試辦法
    第8 條第1 項規定，頒發學力鑑定考試及格證書，而取得與
    專科學校工業類電機工程科畢業之同等資格證書。原告於填
    具學歷欄位時隨手將之簡寫為私立龍華工專電機工程科畢業
    。被告之所以在業務兼併時留任原告於被告公司繼續任職，
    應非僅因原告之工專學歷即決定留用原告，因此，原告並無
    需故意將在龍華工專進修取得之同等學歷資格假造為龍華工
    專畢業之學歷之必要。惟被告卻以履歷表上之「本表所填寫
    之資料均屬事實，本人同意亞翔公司進行審查，如有虛報情
    事，願受解職處分」為由，以原告假造龍華工專畢業之學歷
    解雇原告。
  (四)解雇懲戒應為雇主懲戒勞工之最後手段，被告之所以願意留
    用原告之原因，係因原告豐富的工程經驗及專業證照，並非
    僅龍華工專畢業之學歷所致，且原告在龍華工專進修並取得
    同等學歷其實與龍華工專畢業之學歷在學識上並無遜色，被
    告以此理由解雇原告，顯然，不符合比例原則。被告違法解
    雇原告已違反勞動契約，原告依據勞動基準法第14條第1 項
    第1 項第6 款之規定，於100 年8 月3 日兩造在台北市政府
    勞工局進行勞資爭議調解時，終止兩造之勞動契約。
  (五)依據勞動基準法第14條第4 項、第17條規定，原告應給付資
    遣費76萬0,201元，其計算式詳附表一。
  (六)又原告任職被告公司共49個月，原告每月薪資為8 萬2,650
    元，原應投保第21級，投保薪資金額為4 萬3,900 元，被告
    僅以2 萬5,200 元作為投保薪資，依據勞工保險條例第72條
    第1 項、第2 項後段規定及勞工退休金條例第31條第1 項規
    定，被告應賠償原告勞工保險退休金差額之損失5 萬4,978
    元[ （00000-00000）X0.06X49 ＝54978]。
  (七)本件依據兩造間之勞動關係，請求被告給付資遣費及未足額
    提繳勞工退休金之損害共計81萬5,179 元（54978+760201＝
    815179）。
  (八)被告應給付原告81萬5,179 元，及自起訴狀繕本送達被告之
    翌日起即100 年10月18日起至清償日止按年息百分之五計算
    之利息，並願供擔保請求宣告假執行。
二被告之答辯
  (一)原告並未畢業於私立龍華工專而在新進人員履歷表上填載畢
    業於私立龍華工專，致兩造間僱傭關係所依賴之信賴基礎已
    蕩然無存。在原告任職被告公司期間，被告依據學經歷派任
    原告擔任工地管理職務，該職務並非僅專業證照即可，對於
    工作能力之要求亦高於一般員工，原告之能力顯不足以勝任
    其擔任之職務，常必須由其他員工代勞。原告以不實學歷任
    職，使被告有誤信而為不適任之派任，被告須支出額外人力
    成本，受有額外人力成本之損害。且被告承攬工程中，客戶
    經常要求提供工地人員學經歷資料，所提報不實可能造成客
    戶裁罰被告之契約權利及損及商譽，均可能造成被告受損之
    虞。
  (二)且原告並非僅有虛報學歷之應解雇事由，另有向廠商收取回
    扣等不當行為，原告逾越職權，其品德操守等均有瑕疵。因
    原告要求公告時不要將收取回扣等事公告為解雇事由，為不
    將原告逼至絕路才未公告原告收取回扣之解雇事由。
  (三)原告已於95年6 月1 日簽署員工薪資結構調整同意書，同意
    被告調整勞保投保薪資，並按月補償差額予原告，共計95年
    6 月至99年6 月補償原告16萬6,806 元，原告並未因被告低
    報勞保投保薪資乙事受有損失。
  (四)綜上所陳，原告以不實學歷欺騙被告，並有收取回扣之等不
    當行為，被告解雇原告，並未違反勞動基準法之規定，又被
    告雖低報原告薪資投保勞工保險，但是已經按月補償原告，
    原告並無損失。故原告請求被告給付資遣費及低報投保勞工
    保險薪資之損害，為無理由。
  (五)聲明：原告之訴及假執行之聲請均駁回，如受不利判決願供
    擔保請求宣告免為假執行。
三兩造不爭執事項
  (一)95年6 月1 日原告自岳竑公司轉任至被告公司，被告公司承
    接原告在天聖公司及岳竑公司之年資。
  (二)100 年6 月7 日被告請原告重新填寫「新進人員履歷表」，
    原告於履歷表上填載「私立龍華工專畢業」，惟原告並未畢
    業於該學校。
  (三)被告於100 年7 月7 日以原告填載不實學歷，依據勞動基準
    法第12調第1 項第1 款、員工獎懲管理辦法、員工資遣及降
    （免）職作業規定，終止兩造之勞動契約。
  (四)原告於88年3 月15日取得專科學校畢業程度自學進修學歷鑑
    定考試及格證書。
  (五)原告每月之薪資均超過2 萬5,200 元，按照勞工保險投保薪
    資分級表應投保之等級為第21級，即投保薪資應為4 萬3,90
    0 元，但被告以2 萬5,200 元之薪資標準，為原告投保勞工
    保險及提撥勞工退休金。
四本件之爭執要點：
  (一)本件被告解雇原告之事由為何？不實學歷？或亦含有收取回
    扣等不當行為？
  (二)如原告僅通過專科學校畢業程度自學進修學力鑑定考試，而
    取得專科學校工業類電機工程科畢業之同等資格證書，與所
    填載之龍華工專電機科畢業之學歷所造成之差異，是否應適
    用解雇之手段懲戒之？
  (三)原告合法終止勞動契約後，被告是否可再主張原告有其他解
    雇事由，將原不合法之解雇行為合法化？
  (四)被告低報原告之勞工保險投資薪資是否造成原告之損害？
五本院之判斷
  (一)被告於100 年7 月7 日解雇原告之事由僅為原告不實填載「
    龍華工專電機科畢業」之不實學歷。
    被告主張其解雇原告之事由另有原告收取回扣等不當行為云
    云，然原告否認有此解雇事由之存在。而被告於100 年8 月
    3 日與原告進行勞資爭議調解時，即主張係因原告在履歷表
    上填寫之「私立龍華工專電機工程科畢業」之學歷不實，依
    據新進人員履歷表上記載之「本表所填寫之資料均屬事實，
    本人同意亞翔公司進行審查，如有虛報情事，願受解職處分
    」而經原告簽名同意此條款而解雇原告等情，有台北市政府
    勞資爭議調解紀錄在卷可參（第14頁）。又被告於100 年10
    月24日之答辯狀中亦僅抗辯原告之不實學歷之填載有造成其
    損害及造成損害之虞，並未提及有其他解雇事由，此有被告
    之答辯狀在卷可參（第46至52頁）。而迄於100 年10月31日
    被告之訴訟代理人始主張解雇事由含有原告收取回扣之不當
    行為在內，但亦自承解雇之公告並未有原告收取回扣之解雇
    事由等情，有本院100 年10月31日之言詞辯論筆錄在卷可參
    （第80頁背面）。是由上開之調解紀錄、被告之答辯狀及被
    告訴訟代理人之主張，堪認被告於解雇原告時所持之事由，
    並未包含收取回扣之不當事實。再徵之被告提出之被證10之
    訪談紀錄均為100 年10月14日所做成，益徵，被告所抗辯之
    原告收取回扣不當行為之解雇事由，於被告100 年7 月7 日
    解雇原告時，尚未臻明確，並非被告解雇原告之解雇事由之
    一。
  (二)原告僅通過專科學校畢業程度自學進修學力鑑定考試，而取
    得專科學校工業類電機工程科畢業之同等資格證書，與所填
    載之龍華工專機電科畢業之學歷所造成之差異，不應適用解
    雇之手段懲戒之。
    1.依據自學進修學力鑑定考試辦法第5 條、第6 條規定，欲
      取得專科畢業程度之學力鑑定考試應考資格，必須年滿22
      歲並具有高級中等以上學校畢業程度之學歷，並取得乙級
      以上技術士證或相當於乙級以上技術士證之資格。或取得
      乙級以上技術士證或相當於乙級以上技術士證之資格後，
      具有二年以上之工作經驗，並且應考國文、英文及符合申
      請科系性質之專科科目二科。又依據同法第8 條第1 項前
      段規定，學力鑑定考試全部考試科目及格者，由主管教育
      行政機關發給學力鑑定考試及格證書，證明其具有相當正
      規學校或相關類科畢業之同等資格。是依據上開規定，取
      得專科同等學力鑑定考試及格之人，除其應考時已有一定
      學歷及實務經驗或技術證照之要求，並且對於專科畢業者
      所需具備之基本國文、英文通識科目必須應考及格，並且
      亦必須通過相關專業科目二科以上之考試。因此，通過同
      等學力鑑定考試者，其學識能力即受評鑑為與以入學專科
      學校就讀之方式獲取學位之人，具有同等之學識資格。準
      此，原告雖非私立龍華工專畢業之人，惟其以自學之方式
      ，通過專科學校工業類電機工程科畢業程度之考試，其學
      力已受考試評鑑肯定，其在電機工程方面之學識等，與就
      讀私立龍華工專畢業之人，並無差異，並不會造成被告在
      留用原告或派任原告職務上，有何未測之損害。
    2.復以原告自95年6 月1 日即被告公司任職，如原告因其未
      取得龍華工專畢業之學歷而能力不足，其當不至於得任職
      被告公司長達五年餘，且在任職期間內亦曾代表被告公司
      獲得業主東京威力科創股份有限公司，有被告提出之感謝
      狀（第23頁）附卷可參。復以被告亦自承留用原告後原告
      的表現基本上是受到肯定的等語，有本院100 年11月21日
      言詞辯論筆錄在卷可參。益徵，原告的同等學力資格，與
      就讀專科取得學位之人並無軒輊，未影響原告之工作能力
      。
    3.按依照當事人一方預定用於同類契約之條款而訂定之契約
      ，為左列各款之約定，按其情形顯失公平者，該部分約定
      無效：一、免除或減輕預定契約條款之當事人之責任者。
      二、加重他方當事人之責任者。三、使他方當事人拋棄權
      利或限制其行使權利者。四、其他於他方當事人有重大不
      利益者，民法第247 條之1 定有明文。又解僱懲戒應具有
      最後手段性，即指解僱應為雇主終極、無法迴避、不得已
      的手段；就內容而言，不外為廣義的比例原則（或稱過度
      禁止原則）底下的必要性原則。若雇主之解僱行為已明顯
      重大地違背最後手段原則，應逕以該解僱違反最後手段原
      則而否認其效力。被告抗辯原告於填寫「新進人員履歷表
      」時已於履歷表上之「本表所填寫之資料均屬事實，本人
      同意亞翔公司進行審查，如有虛報情事，願受解職處分」
      簽名表示同意此條款，而得依據該條款解雇原告云云。然
      上開條款明顯是適用於所有被告公司之新進人員，故為民
      法第247 條之1 之附合契約條款，且該段文字使新進人員
      無論所填載之資料不實出於何原因是否影響兩造之勞動契
      約，被告公司均得以填載不實而解雇勞工，顯使勞工放棄
      主張解雇懲戒的最後手段原則之權利，對於勞工有重大之
      不利益，故依據上開規定，應認為被告於新進人員履歷表
      上記載之「本表所填寫之資料均屬事實，本人同意亞翔公
      司進行審查，如有虛報情事，願受解職處分」之條款，因
      違反民法第247 條之1 之規定，應為無效，被告以原告記
      載之學力資料與事實不符，而以上開條款逕行解雇原告，
      其解雇並非有效。
    4.原告所取得之專科學校工業類電機工程科畢業程度之同等
      學力，其學識能力與就讀專科學校工業類電機工程科畢業
      之人並無軒輊，且在被告公司任職多年，工作能力學識亦
      大致上均足以擔任被告所派任之工作。因此，原告在新進
      人員履歷表上之學歷欄位記載「私立龍華工專畢業」乙節
      ，雖與事實不符，惟並不影響與被告間之勞動契約之履行
      。依據上開所述，解雇懲戒應具有最後手段性，本件原告
      之履歷表上所記載與事實不相符之學歷，雖非妥適，但是
      並不影響兩造間勞動契約之履行，故並不符合解雇懲戒之
      最後手段原則。因此，被告於100 年7 月7 日以原告在新
      進人員履歷表上記載不實學歷而對原告所為之解雇，應為
      無效。
    5.按雇主違反勞度契約或勞工法令，致有損害勞工權益之虞
      ，被告既對於原告為違法解雇，自是違反兩造間之勞動契
      約，原告主張其依據勞動基準第14條第1 項第6 款規定，
      於100 年8 月3 日終止兩造契約，為有理由。兩造之勞動
      契約既於100 年8 月3 日由原告合法終止，被告於起訴後
      又再主張原告有收取回扣等不當行為，而具有解雇之事由
      。惟被告於100 年7 月7 日對原告之解雇為無效，而兩造
      間之勞動契約並已於100 年8 月3 日由原告合法終止，原
      告縱然再提出有其他解雇事由，亦無解於被告100 年7 月
      7 日無效的解雇行為。
    6.又依據勞動基準法第14條第4 項規定，同法第17條關於資
      遣費之請求及計算，於依據勞動基準法第14條第1 項規定
      終止勞動契約，亦有適用。是本件原告既依據勞動基準法
      第14條第1 項第6 款規定終止與被告間之勞動契約，原告
      自得請求勞動基準法第17條之資遣費，被告亦不爭執原告
      可請求之資遣費如附表一所示。從而，原告請求被告給付
      資遣費76萬0,201 元，為有理由。
  (三)被告雖低報勞工保險投保薪資，僅按2 萬5,200 元之標準，
    以該金額百分之6 提撥退休金，惟已就不足額提撥部分按月
    補償原告，原告並無不足額提撥之損失。
    1.原告主張按其薪資標準應以4 萬3900元為標準，被告應以
      該金額之百分之6 提撥退休金，但被告僅以2 萬5200元之
      百分之6 提撥退休金，故應賠償原告49個月之上開差額之
      百分之六之損害。惟被告抗辯其已按月補償原告3000餘元
      共補償16萬6806元，被告並無損害等情，業據被告提出員
      工薪資結構調整同意書及薪資表、薪資明細單（第66至74
      頁）為證。且原告亦不否認確實收到上開款項，且有告提
      出之薪資明細單上註記有「補助金」之給付可證（第24頁
      ）。是被告雖辯稱雖然未足額提撥退休金，但已將差額按
      月給付原告乙節應為可採。原告雖主張被告所主張之給付
      項目為「補助金」，故非被告所辯之係退休金提撥不足差
      額之補貼云云。然依據被告所提出之薪資表，上開補償金
      （即「新制差價」）給付之日期為95年6 月1 日起而停止
      給付之日期為99年7 月，與被告所辯其在99年7 月即按照
      法令規定以實際之薪資為其員工辦理勞工保險之投保等情
      相符，且如果該「補助金」非因給付勞工保險投保薪資不
      足之差額，被告在99年7 月終止該項目之給付，原告豈有
      不追討之理。況且，原告亦無法指出此補助金，具體上究
      竟是補助何內容？因此，原告主張此「補助金」並非被告
      因投保勞工保險之投保薪資額不足之補償云云，難謂可採
      。
    2.本件被告因低報薪資為原告投保勞工保險，既已補償原告
      16萬6,806 元，即已足以填補原告因低報勞工保險薪資而
      產生之退休金差額之損害5 萬4,978 元。此外，原告亦未
      證明其除上開退休金差額之損害以外，仍有其他損害，業
      由上開被告所補償之16萬6,806 元補償，而上開補償金不
      足以補成原告所主張之退休金差額之損害。因此，原告請
      求被告賠償原告因低報薪資投保勞工保險而產生之退休金
      之差額損害5 萬4,978 元，即無理由。
  (四)綜上所陳，原告依據勞動基準法第14條第4 項、第17條規定
    ，請求被告給付資遣費76萬0201元，為有理由，應予准許。
    而原告請求賠償因低報薪資投保勞工保險所生之退休金差額
    損害5萬4,978元，則無理由。
  (五)復按給付無確定期限者，債務人於債權人得請求給付時，經
    其催告而未為給付，自受催告時起，負遲延責任，其經債權
    人送達訴狀，或依督促程序送達支付命令，與催告有同一之
    效力；又遲延之債務，以支付金錢為標的者，債權人得請求
    依法定利率計算之利息，民法第229 條第2 項、第233 條第
    1 項亦規定甚明。本件原告之起訴狀於100 年10月17日送達
    予被告（第33頁），故本件民事起訴狀送達被告時，即100
    年10月17日起，被告就資遣費給付負遲延責任。從而，原告
    請求被告給付資遣費76萬0,201 元，自100 年10月18日起，
    至清償日止之遲延利息，亦有理由。原告逾上開部分之利息
    請求，則無理由，應駁回之。
六兩造陳明願供擔保，聲請宣告假執行或免為假執行，經核原告
  勝訴部分，合於法律規定，爰分別酌定相當之擔保金額宣告之
  ；原告其餘假執行之聲請，因訴之駁回而失所依據，不予准許
  。
七本件事證已臻明確，兩造其餘攻擊防禦方法及其他未經援用之
  證據，經斟酌尚無礙於本院前述之認定，無一一論究之必要。
八訴訟費用負擔之依據：民事訴訟法第79條。
中    華    民    國   100    年    12    月    5     日
                  民事第一庭  法  官  黃珮禎
以上正本係照原本作成。
如對本判決上訴須於判決送達後 20 日內向本院提出上訴狀。如
委任律師提起上訴者，應一併繳納上訴審裁判費。
中    華    民    國   100    年    12    月    5     日
                              書記官  陳韻如